臺灣高等法院臺中分院民事判決　　　　100年度上易字第187號
上　訴　人　賴怡帆
訴訟代理人　李麗玉
被 上 訴人　楊蜜
訴訟代理人　顏佩榆
上列當事人間請求損害賠償事件，上訴人對於中華民國100年3月
29日臺灣臺中地方法院第一審判決（99年度訴字第2418號），提
起上訴，本院於100年6月28日言詞辯論終結，判決如下：
    主  文
上訴人之上訴及假執行之聲請均駁回。
第二審訴訟費用由上訴人負擔。
    事實及理由
一、上訴人起訴主張：
    被上訴人於98年12月26日下午，駕駛車牌號碼NU-8586號自
    用小貨車，沿臺中市○區○○街由北往南方向行駛，於當日
    下午2時39分許，途經大德街（閃光紅燈，支線道）與英才
    路（閃光黃燈，幹線道）口時，本應注意汽車行駛至交岔路
    口時，支線道車應暫停讓幹線道先行，且轉彎車應讓直行車
    先行，而依當時天候晴、日間自然光線、無障礙物及視距良
    好，並無不能注意之情形，竟疏未注意及此，即貿然進入該
    路口欲左轉。適上訴人騎乘車牌號碼P78-619號普通重型機
    車，沿臺中市○○路由東往西方向直行行駛至該路口，與被
    上訴人所駕駛之前揭自小貨車發生碰撞，上訴人因此人車倒
    地，因而受有腦震盪、下顎骨骨折合併咬合不正、手及臉開
    放性傷口及右手第4指近端指節骨折等傷害。爰依民法第184
    條、第193條之規定請求新台幣140萬3406元之損害賠償。茲
    分述如下：
  1.醫療費用及醫療器材費用等共7萬5876元：醫療費用3萬1797
    元、醫療器材費用579元、營養費用計4萬3500 元。
  2.自98年12月26日（該日以半日計算）起至99年3月31日止，
    99年4月10日起至同年月12日，及99年4月19日，共計99.5日
    之看護費用，共21萬8900元：上訴人因車禍受有腦震盪、下
    顎骨骨折及右手第四指近端指節骨折之傷害，自98年12月26
    日發生車禍，送中國醫藥大學附設醫院急診住院，至99年1
    月4日出院，同年1月l1日、同年1月25日、同年2月1日、同
    年2月8日（第二次手術）、同年2月10日及同年2月22日門診
    繼續追蹤治療，同年4月10日接受鋼釘移除手術，於同年4月
    12日出院。上訴人因下顎骨骨折開刀，無法正常飲食，右手
    第四指近端指節骨折，須為復位固定手術，活動不便，需他
    人照顧，故請求看護費用。依目前看護費用行情，以每日2,
    200元計算看護，合計共計21萬8900元【計算式：2,200元
    99.5＝218,900元】。
  3.交通費用及停車費用，共計4,630元：因上訴人住台北，由
    台北來台中手術、回診、復健，往返大多是由親友開車（未
    請求親友開車車馬費)，兩次因無親友接受才搭乘高鐵，交
    通費用及停車費用均為往返醫院手術、回診之費用，共計4,
    630元。
  4.薪資損失，共計10萬5172元：上訴人自98年11月2日至康軒
    文教公司任職（月薪22,000元，另有業績獎金，約定試用期
    間三個月，即99年1月31日期滿即可調薪至2萬5000元）。上
    訴人因車禍受傷自98年12月26日被停薪至99年3月31日，至
    99年4月1日因仍無法正常上下班，被迫離職，家人因擔心上
    訴人無法承受失業之打擊，透過友人幫忙始至旭立公司上班
    （99年4月2日至99年7月20日），該期間旭立公司每月僅給
    付1萬7280元。上訴人於此一期間內（98年12月26日至99年7
    月20日）薪資損失10萬5172元。其明細如下：
    98年12月26日至同年月31日(5.5日)：月薪22,000元/30
      5.5日＝4,032元。
    99年1月1日至同年月31日(1個月)：月薪22,000元1月＝
      22,000元。
    99年2月1日至同年3月31日(2個月)：月薪25,000元2月
      ＝50,000元。
    99年4月1日：月薪25,000元/30日＝833元。
    99年4月2日至同年7月20日薪資差額：月薪(25,000元－17
      ,280元)(3個月＋1/3020)＝28,307元。
    以上合計10萬5172元。惟此部分之損失，僅請求10萬4000元
    。
  5.精神慰撫金計100萬元：上訴人在醫療過程中忍受手術之疼
    痛及生命危險，術後亦無法正常飲食達兩個多月，只能以流
    質食物維持生命，需忍受飢餓之苦。右手掌復健時，每次須
    忍受電療、水療約兩個多小時，現已滿一年，仍未完全復原
    。心中掛念工作被停職及全家生活均遭受連累，身心皆受重
    大折磨，痛苦不堪。且事後被上訴人均無悔意，一再冷言冷
    語，造成上訴人及家人二度傷害，故請求精神慰撫金計100
    萬元，應屬相當。
  6.以上費用共計140萬3406元。爰依侵權行為損害賠償之法律
    關係，請求被上訴人負賠償責任等語。
    為此聲明求為：1.被上訴人應給付上訴人140萬3406元及自
    刑事附帶民事訴訟起訴狀繕本送達翌日起至清償日止，按年
    息百分之5計算之利息。2.願供擔保，請准宣告假執行之判
    決。
二、被上訴人則以：
    被上訴人就系爭車禍之發生固有過失，惟上訴人亦與有過失
    ，自不應由被上訴人負全部過失責任。又就上訴人請求醫療
    費用及醫療器材費用等7萬5876元、交通費4,630元、薪資損
    失10萬4000元雖不爭執，惟上訴人請求之看護費用部份，如
    有必要，應以半天即可，且出院後，應無請看護之必要。另
    被上訴人因本件車禍事件，精神亦受到影響，每每須服用安
    眠藥，始能入睡，上訴人請求之慰撫金額，實在過高，其無
    法負擔等語，資為抗辯，並聲明：上訴人之訴及假執行之聲
    請均駁回，如受不利判決，並願供擔保，請准免為假執行之
    宣告。
三、原審依兩造之主張及提出之證據資料及攻擊防禦方法，斟酌
    上訴人受傷後之精神上痛苦等情事，並依過失相抵之規定，
    減除被上訴人之賠償責任後判令被上訴人應給付上訴人40萬
    9605元及自附帶民事訴訟起訴狀送達翌日起，按年息百分之
    五計算之利息，並分別依兩造之陳明，命供擔保而為准免假
    執行之宣告。被上訴人未聲明不服，對原審所命給付，業已
    確定。上訴人則提起上訴，就原審駁回其看護費用及精神慰
    撫金所為駁回其請求部分表示不服。其上訴聲明求為判決：
    (一)原判決關於駁回上訴人後項之訴部分廢棄。(二)前項廢棄部
    分，被上訴人應再給付上訴人350,000元及自民國99年5月18
    日起，至清償日止，按年息百分之五計算之利息。(三)就前項
    請求，上訴人願供擔保，請准宣告假執行。(四)第二審訴訟費
    用由被上訴人負擔。其理由略稱：
  1.上訴人因本件車禍，腦震盪，有遲發性腦出血的危險，且手
    、臉、腳、背部挫傷瘀青，全身傷痕累累，下顎骨骨折，右
    手指骨骨折，必須手術治療，並做復位固定手術。腦震盪，
    有生命之危險，需有人照顧。下顎骨骨折開刀，無法正常飲
    食，只能打針或流質食物補體力，以維持生命，需有人去熬
    煮雞湯，攪打果汁，並且需有人餵食上訴人。右手指骨骨折
    ，98年12月30日手術，並做復位固定，右手用木板及繃帶包
    紮，日常起居無法自理，手、臉、腳、背部全身傷痕累累，
    傷口要擦藥、換藥、包紮，無法自己洗澡、脫衣、穿衣，均
    須有人用濕毛巾幫上訴人脫衣、擦身體、穿衣。99年2月8日
    拔除鋼釘後，右手因太久未活動，肌肉萎縮，無法使力，必
    須做復健，每星期做2至3次電療、水療、掌指功能訓練，被
    動性關節運動、日常生活訓練，每次約需花2至3小時，往返
    醫院回診、復健也需有人幫忙接送、看護。上訴人於99年1
    月5日至99年3月31日期間，未住院的時間，從上所陳述，實
    均需有人特別看護上訴人之必要，這些工作均由家人照顧上
    訴人之起居，看護所付出之勞力，雖無現實看護費之支付，
    仍應認上訴人受有相當於看護費之損害，應由被上訴人負賠
    償責任，此部分扣除過失比例後，請求被上訴人再給付150,
    000元。
  2.上訴人車禍雖經過電療、水療長期之療程，至今已一年多尚
    未完全復原，因皮膚過敏及時間上之關係，曾接受醫師指導
    ，買藥治療，但一直無進展，最近手指常常覺得疼痛、無力
    ，去看中醫，中醫師指導應繼續療程，並做針灸、熱敷、推
    拿後再敷藥，每次治療需二、三小時，醫師建議一星期需做
    二、三次。而按人之身體，健康無價，審酌上訴人肉體、精
    神所受之重大傷害，且經一年多尚無法痊癒，仍需繼續治療
    。耗費時間、金錢及精神，卻無法確定何時痊癒。而原審判
    決被上訴人應給付上訴人精神慰撫金30萬元，顯然過低。上
    訴人在原審請求之金額為100萬元，扣除原審所准許之30萬
    元，再依過失比例扣除上訴人之責任，應得再向被上訴人請
    求56萬元，惟上訴人此部分請求被上訴人再為給付20萬元以
    資彌補上訴人精神上所受之痛苦。爰合計請求如上訴之聲明
    。
四、被上訴人對上訴人之上訴則聲明：求為判決駁回上訴及其假
    執行之聲請，第二審訴訟費用由上訴人負擔。其陳述略稱：
  1.被上訴人因本件車禍事件發生後，飽受精神折磨，生活受到
    相當大之影響，每天需服用安眠藥，始能入睡，收到原審不
    利判決後，雖甚覺憤憤難平，滿肚委屈與不服，惟經家人親
    朋勸慰後，以身體為重，期早日脫離訴訟之苦，始毅然放棄
    上訴，並非對原審判決表示信服，而放棄上訴，首先在此敘
    明。
  2.車禍發生時，被上訴人之小貨車完全係在停車靜止狀態被撞
    ，並非如台灣省台中市區車輛行車事故鑑定委員會原鑑定意
    見稱：「楊蜜駕駛自小貨車至無號誌交岔路口未讓右方車先
    行，為肇事主因」，鑑定結果完全與事實不符。原審判決未
    加查明，即據以雙方肇事責任，認被上訴人就本件車禍應負
    擔百分之80之過失責任，上訴人應負擔百分之20之責任，即
    有失公允。
  3.就看護費用部分：原審認為依目前中國醫藥大學附設醫院看
    護服務費用之計價方式，全日為2,200元，半日為1,100元（
    參該醫院99年12月14日院醫事字第0990013359號函），上訴
    人於98年12月26日下午2時39分許因本件車禍事件送往中國
    醫藥大學附設醫院急診救治，於98年12月30日接受下顎骨骨
    折、右手第四指近端指節骨折復位固定手術，至99年1月4日
    出院，計9.5日。復自99年4月10日住院接受鋼釘移除手術，
    至同年4月12日出院，計3日。其因受有腦震盪、下顎骨骨折
    、右手第四指近端指節骨折等傷害，故於住院期間，實無法
    自理生活，而有另請看護之必要。上訴人住院期間共12.5天
    須看護，以1日2,200元計算，共計2萬7500元，被上訴人並
    不爭執。至於上訴人自99年1月5日出院後至99年3月31日期
    間，未住院治療，且僅係右手第四指活動不便，尚可自由活
    動，並非無法自理生活，有中國醫藥大學附設醫院100年3月
    8日院醫事字第1000001823號函在卷，並為原審判決認定之
    事實。因以上訴人未住院治療期間，實無須請人特別看護之
    必要。況據查上訴人已可來去自如，與正常人無異，庭上可
    傳喚其親自當庭勘驗，即可洞察，故此部分之看護請求，完
    全不合乎情理。
  4.車禍發生後，被上訴人飽受驚嚇，每天非服用鎮定劑無法入
    睡，屢經精神醫師診治，迄無起色，精神恍惚，無法工作，
    需請求精神慰撫金的尚有被上訴人。車禍之發生，雙方均受
    害，並非單方只上訴人需要精神撫慰，況上訴人身體已恢復
    健康，起居正常，原審判決被上訴人應給予上訴人30萬元精
    神慰撫金，已甚不合情理，為此，謹請庭上斟酌一切情狀，
    駁回上訴人請求之判決。
五、本院之判斷及得心證之理由：
  1.上訴人主張：被上訴人於上揭時、地，駕駛車牌號碼NU-858
    6號自用小貨車，途經大德街（閃光紅燈，支線道）與英才
    路（閃光黃燈，幹線道）口時，本應注意汽車行駛至交岔路
    口時，支線道車應暫停讓幹線道先行，且轉彎車應讓直行車
    先行，竟疏未注意及此，即貿然進入該路口欲左轉。適上訴
    人騎乘車牌號碼P78-619號普通重型機車，沿臺中市○○路
    由東往西方向直行行駛至該路口時，與被上訴人所駕駛之前
    揭自小貨車發生碰撞，上訴人因此人車倒地，受有腦震盪、
    下顎骨骨折合併咬合不正、手及臉開放性傷口及右手第4指
    近端指節骨折等傷害之事實，為被上訴人所不爭執，並有上
    訴人提出之中國醫藥大學附設醫院診斷證明書在卷可憑。而
    被上訴人因前開過失傷害行為，業經本院刑事庭以99年度交
    易字第330號刑事案件判處拘役55日確定，亦據本院依職權
    調閱該刑事案卷，查明屬實，堪信為真正。按閃光紅燈表示
    「停車再開」，車輛應減速接近，先停止於交岔路口前，讓
    幹道車優先通行後認為安全時，方得續行，道路交通標誌標
    線號誌設置規則第211條第2款定有明文。從而，被上訴人行
    經交岔路口前，應讓幹道車優先通行。再按汽車行至無號誌
    且無交通指揮人員指揮之交岔路口，支線道車應暫停讓幹線
    道車先行，且轉彎車應讓直行車先行，道路交通安全規則第
    102條第1項第2款、第7款亦定有明文。被上訴人係領有駕駛
    執照之人員，自應知悉並注意上述道路交通安全規則之規定
    。又本件肇事時天候晴、日間自然光線、無障礙物及視距良
    好等狀況，被上訴人並無不能注意之情事（見警卷之道路交
    通事故調查報告表)，其竟疏未注意及此，即因欲左轉進入
    英才路，而貿然進入該路口，未能暫停讓幹道車及直行車即
    上訴人所騎乘之機車先行，致上訴人騎車行經於此，因閃煞
    不及，人車倒地，並受有傷害，二者間具有相當因果關係。
    被上訴人雖以其車係在靜止中被撞，並非無視於閃紅燈而貿
    然前進云云為辯，然縱使被上訴人在靜止中被撞，仍不能排
    除於閃紅燈之路口，見有狀況即將發生而立即煞停之情形，
    故仍不免於過失責任。被上訴人抗辯，仍不能免責。
  2.按因故意或過失，不法侵害他人之權利者，負損害賠償責任
    ，民法第184條第1項前段定有明文。次按不法侵害他人之身
    體或健康者，對於被害人因此喪失或減少勞動能力，或增加
    生活上之需要時，應負損害賠償責任；不法侵害他人之身體
    、健康者，被害人雖非財產上之損害，亦得請求賠償相當之
    金額，為民法第193條第1項、第195條第1項前段所明文。復
    按慰撫金之賠償須以人格權遭遇侵害，使精神上受有痛苦為
    必要，其核給之標準與財產上損害之計算不同，然非不可斟
    酌雙方身分、資力與加害程度，及其他各種情形核定相當之
    數額（最高法院51年臺上字第223號判例參照）。而本件被
    上訴人因過失行為不法侵害上訴人之身體及健康，揆諸前開
    規定，被上訴人自應負損害賠償責任。則上訴人依侵權行為
    之規定，請求被上訴人賠償，自屬有據。
  3.上訴人就其損害，請求被上訴人賠償，其中醫療及醫療器材
    費用部分，合計7萬5876元；交通費用4,630元；薪資損失10
    萬4000元等部分，被上訴人均不爭執，並有上訴人提出之相
    關收據、薪資證明及扣繳憑單、公司函等為證，均經原審判
    命被上訴人給付，被上訴人未聲明不服，上訴人就上開各項
    之請求，亦未提起上訴及另作請求，茲不再論述，合先說明
    。上訴人上訴指稱：就看護費用於原審請求被上訴人給付21
    萬8900元，原審僅就住院12.5天部分判命被上訴人賠償，再
    以過失相抵之規定，減輕被上訴人之賠償金額，就其餘非住
    院期間之看護費用則否准上訴人之請求，顯未能體認上訴人
    非住院期間因手指骨折，作復位固定，以木板及繃帶包紮，
    日常生活起居，均無法自理須人協助，並須作復健，實有需
    人幫忙看護之必要，因此就原審駁回看護費用之請求部分，
    於依過失相抵之比例扣除後，再請求被上訴人給付15萬元云
    云。
    (1)惟查上訴人於98年12月26日下午2時39分許，因本件車禍
      事件送往中國醫藥大學附設醫院急診救治，於98年12月30
      日接受下顎骨骨折、右手第四指近端指節骨折復位固定手
      術，至99年1月4日出院，計9.5日。復自99年4月10日住院
      接受鋼釘移除手術，至同年4月12日出院，計3日。其因受
      有腦震盪、下顎骨骨折、右手第四指近端指節骨折等傷害
      ，故於住院期間，實無法自理生活之可能，而有另請看護
      之必要，有中國醫藥大學附設醫院99年12月14日院醫事字
      第0990013359號函及100年3月8日院醫事字第1000001823
      號函在卷可參。依此，上訴人住院期間共12.5天必須看護
      ，以中國醫藥大學附設醫院之看護費用計費標準，以1日
      2,200元計算，共計2萬7500元（未依過失相抵扣除）。至
      於上訴人自99年1月5日出院後至99年2月8日門診拔除右手
      第四指鋼釘期間，及99年2月9日至99年4月9日、99年4月
      13日至99年4月19日之期間，因未住院治療，且僅係右手
      第四指活動不便，尚不致於無法自理生活，有上開中國醫
      藥大學附設醫院100年3月8日院醫事字第1000001823號函
      在卷可參。依此以言，上述上訴人未住院治療期間，依上
      開函僅表示右手四指活動不便，「有人看護當然有幫助」
      云云，並未指明必須有人看護才能自理生活，自非必要，
      上訴人所述各情縱為實情，因非達於無人看護即不能自理
      生活之必要程度，原審駁回其請求，並無違誤。上訴人請
      求再給付看護費用15萬元，自不應准許。
    (2)精神慰撫金部分：按慰撫金核給之標準固與財產上損害之
      計算不同，然非不可斟酌雙方身分資力與加害程度，及其
      他各種情形核定相當之數額（最高法院51年臺上字第223
      號判例意旨參照）。原審法院審酌上訴人係大學畢業，車
      禍前之工作收入為2萬2800元至3萬6300元，其因本件車禍
      致受有腦震盪、下顎骨骨折合併咬合不正、手及臉開放性
      傷口及右手第4指近端指節骨折等傷害。期間，並歷經手
      術之苦，及造成生活上之不便，已如前述，且因此無法在
      康軒文教事業股份有限公司繼續工作，其精神上所受之痛
      苦程度非輕，自不待言；而被上訴人係國小畢業，已婚、
      從事打零工之工作，收入不穩定，名下有房屋及土地之不
      動產，並有股票數張，分為兩造所陳明，並斟酌兩造之身
      分地位、教育程度、經濟能力、被上訴人加害情形及上訴
      人所受精神上痛苦之程度等一切情狀，認上訴人請求精神
      尉撫金100萬元，尚屬過高，應以30萬元為適宜，另依過
      失相抵減輕被上訴人之賠償金額，經核亦無不當。上訴人
      雖以因本件車禍，肉體、精神上皆受重大折磨及傷害，且
      冒著生命危險，全身麻醉之風險開刀治療，怕發炎，打很
      多針並吃很多消炎藥，日後恐會有後遺症，而術後無法正
      常飲食兩個多月，只能吃流質食物，需忍受飢餓之苦。
      上訴人及家人因被上訴人之加害，肉體及精神皆受重大打
      擊、煎熬、折磨，而被上訴人車禍至今一毛不拔，且將責
      任與保險公司互推，處處刁難上訴人。造成上訴人及家人
      精神嚴重受創及生活不便。
      上訴人右手掌雖經電療、水療長期療程，至今已一年多尚
      未完全復原，最近手指常常覺得疼痛、無力，去看中醫，
      做針灸、熱敷、推拿後，再敷藥，每次治療需二、三小時
      ，醫師建議一星期需做二、三次，並不可舉重物，（100.
      06.09當庭提出診斷證明書可證），然上訴人是從事文教
      工作，常常需搬書籍，只能請工讀生幫忙搬。而按人之身
      體、健康無價，上訴人因本件車禍肉體、精神所受之重大
      傷害，且經一年多尚無法痊癒，仍需繼續治療，耗費時間
      ，金錢及精神，卻無法確定何時痊癒。而原審判決被上訴
      人應給付上訴人精神慰撫金30萬元（未扣除過失比例），
      顯然過低。請求再為給付20萬元（經扣除過失比例後之金
      額）云云。
      惟查。上訴人所述手術風險及忍受之痛苦，及復健之路費
      時費事，影響工作等情，業經原審判決審酌在案。至於汽
      車強制責任保險之理賠，須雙方配合提供相關之證明文件
      供審核，惟兩造未能合作互相配合，致延遲至今未領，非
      屬精神上痛苦之範圍，自不足採，自不能因之增加上訴人
      關於精神慰撫金之賠償金額。又本件關於汽車強制責任險
      之保險理賠金部分，因尚未申請，致上訴人至今未領取，
      故亦未在本件判決中予以審酌扣除，惟將來領取時如何處
      理，仍須由兩造協商配合解決，不在本件審酌範圍，並此
      敘明。
六、綜上所述，上訴為無理由，其假執行之聲請亦無所附麗，併
    予駁回。應依民事訴訟法第499條第1項、第78條，判決如主
    文。
中    華    民    國   100    年    7     月    12    日
                民事第三庭    審判長法  官  陳照德
                                    法  官  朱  樑
                                    法  官  曾謀貴
以上正本係照原本作成。
不得上訴。
                                    書記官  茆亞民
中    華    民    國   100    年    7     月    13    日